【裁判字號】    99,上訴,1506
【裁判日期】    990706
【裁判案由】    殺人未遂
【裁判全文】
臺灣高等法院刑事判決                99年度上訴字第1506號
上  訴  人
即  被  告  甲○○
選任辯護人  扶助律師張明俠律師
上列上訴人因殺人未遂案件，不服臺灣桃園地方法院98年度訴字
第1221號，中華民國99年3 月29日第一審判決（起訴案號：臺灣
桃園地方法院檢察署98年度偵字第15201 號），提起上訴，本院
判決如下：
    主  文
原判決撤銷。
甲○○傷害人之身體，處有期徒刑壹年貳月，扣案短刀壹把沒收
。
    事  實
一、甲○○因曾央請丙○○為其媒介工作遭拒，心有未甘，於民
    國98年7 月11日晚間9 時13分許，持其所有短刀一把（非屬
    管制刀械），前往丙○○位於桃園縣中壢市○○路25號住處
    （客廳兼營檳榔攤），欲找丙○○理論，抵達上址後，即在
    屋前騎樓叫囂「丙○○你給我出來」，丙○○之配偶胡小群
    見狀為免生事端，乃佯稱丙○○不在，要其離開，惟甲○○
    不為所動，而住於丙○○隔壁之乙○○（甲○○前岳母）聞
    聲亦前來勸導，甲○○仍不為所動，此時適在浴室洗澡之丙○○聽聞甲○○在屋外叫囂，乃出外察看，見甲○○站立於
    住處騎樓而手置於背後，即由屋內往前步出客廳，並隨手拿
    起原置放在客廳門旁之球棒，甲○○見丙○○出現且拿取球
    棒，以為丙○○將不利於己，即先發制人，基於傷害之犯意
    ，衝入屋內持其所有之短刀朝丙○○身體左頸部、背部、右
    頸部揮砍，丙○○於閃躲間手指、臉部、上臂遭短刀割傷，
    而丙○○亦持球棒朝甲○○揮擊，兩人之後即互為扭打，甲○○終遭丙○○壓制於地上，而丙○○因此受有手指撕裂傷
    （約2 公分）、臉磨損擦傷、上臂撕裂傷（約7 公分）、小
    腿挫傷、手磨損擦傷之傷害。嗣因胡小群撥打電話報警，經
    到場處理之員警將甲○○當場逮捕，並扣得短刀一把。
二、案經丙○○訴由桃園縣政府警察局中壢分局報請臺灣桃園地
    方法院檢察署檢察官偵查後提起公訴。
    理  由
一、按被告以外之人於審判外之言詞或書面陳述，除法律有規定
    者外，不得作為證據，刑事訴訟法第159 條第1 項固有明文
    。然依同法第159 條之5 規定：「被告以外之人於審判外之
    陳述，雖不符前4 條之規定，而經當事人於審判程序同意作
    為證據，法院審酌該言詞陳述或書面陳述作成時之情況，認
    為適當者，亦得為證據。當事人、代理人或辯護人於法院調
    查證據時，知有第159 條第1 項不得為證據之情形，而未於
    言詞辯論終結前聲明異議者，視為有前項之同意」，其立法
    旨趣無非係慮及傳聞證據未經當事人之反對詰問予以核實，
    原則上先予排除，惟若當事人已放棄詰問或未聲明異議，基
    於證據資料愈豐富，愈有助於真實發見之理念，且強化言詞
    辯論主義，法院仍可承認該傳聞證據之證據能力。本案所引
    供述證據及非供述證據之證據能力，經檢察官、被告及其辯
    護人於本院表示無意見並同意引為本案證據（見本院卷第39
    頁），而迄本案言詞辯論終結前，檢察官、被告及其辯護人
    均無聲明異議，本院審酌該言詞陳述或書面陳述作成時之情
    況，該證據之取得並無不法，認為以之作為本案證據亦屬適
    當，自有證據能力。
二、訊據上訴人即被告甲○○對於98年7 月11日晚間9 時13分許
    ，頭戴安全帽，手持扣案短刀至告訴人住處與告訴人發生衝
    突乙節，坦承不諱，惟堅決否認有殺告訴人之意，辯稱：伊
    與告訴人係多年友人，伊之前亦曾幫助過告訴人；案發前一
    日伊曾於酒後去找告訴人請其代為媒介工作，可能係因伊酒
    後講話聲音太大，兩人曾有爭執，案發當日伊前往告訴人住
    處係為向告訴人講清楚，因告訴人檳榔攤都有放球棒，伊為
    防身才帶扣案短刀前往，係告訴人看到伊後先持球棒對伊攻
    擊，兩人才發生互毆，伊並沒有要殺害告訴人等語。辯護意
    旨則以：告訴人雖證述被告有說「丙○○我要給你死」之語
    ，惟證人即告訴人之妻胡小群在偵查中，於檢察官問「有無
    聽到被告說要給你先生死之類的話」？答稱「沒有」，則以
    告訴人指訴被告衝過來時並說「丙○○我要給你死」時，當
    時其妻胡小群距離其位置大約一到二公尺，則胡小群既未聽
    到被告上開話語，顯見告訴人指訴被告曾揚言要給你死之語
    ，並不可信。又查告訴人於原審審理時先稱「第一刀砍向我
    左邊的脖子」，又稱：被告就是持刀一直砍向我的頭部，有
    三、四刀」，姑勿論其所供是否矛盾，但被告與告訴人身高
    相近，其未用突刺方式，而用劈砍方式，乃因身高相近之關
    係，原判決以被告攻擊告訴人之頸部，認其自始有殺害告訴
    人之犯意，似稍牽強。再被告屢稱扣案短刀係觀賞用之藝品
    刀，並未開鋒，該刀是否可致人於死或對人體之生命造成傷
    害，應請慎酌。再依告訴人所提之診斷證明書，告訴人稱臉
    部係其擋掉被告第一刀砍過來所受的傷，但為何僅係「磨損
    擦傷」，而其餘手指、上臂、小腿、手等部位，並非有致命
    之危險，且傷口均不深，被告是否有殺人之犯意，不言而諭
    。
三、本院查：
  (一)被告與告訴人原為朋友關係，被告並曾幫助過告訴人；被告
    之前配偶雖曾因擺設檳榔攤而與告訴人有衝突，惟此係案發
    前四、五年前之事，雙方此後即無再生衝突等情，除據被告
    供承在卷（見原審卷第78頁），並經證人即告訴人丙○○證
    述相符（見原審卷第78頁），而證人即被告前岳母乙○○亦
    證述：「以前有為檳榔攤的事情，我女兒與告訴人有吵過架
    ，告訴人有來家中找過我，這是四、五年前的事」、「我從
    來沒有與告訴人發生衝突，之後我女兒也沒有再與告訴人發
    生衝突了」等語（見本院卷第58頁反面）。又案發前一日晚
    上，被告為請從事人力派遣業務之告訴人媒介安排工作而前
    往告訴人住處，然因被告酒後語氣不佳，兩人遂生口角爭執
    等情，除據被告供承在卷（見本院卷第36頁反面），並據告
    訴人於本院陳述：「案發的前一天下午，因為我是做人力派
    遣，我有應徵人，有人來應徵我要面試並告知公司的待遇，
    應徵到一半，被告喝了酒就進來了，並很大聲的說：老大我
    也要作工，安排一個工作給我作，我請他等我應徵完，並叫
    他先回去休息，他就開始跟我五四三，後來他說：你屌了、
    你現在大尾了，看不起我了等語，之後就走了。」（見本院
    卷第39頁）。綜上被告於案發前與告訴人既為朋友關係，兩
    人並無仇隙，僅因媒介按排工作之事而生有口角爭執，應可
    確定。
  (二)被告於案發當時頭戴半罩式安全帽，手持扣案短刀前往告訴
    人住處，並在住處前騎樓叫囂等情，為被告所坦承，並經證
    人胡小群於警詢、偵查（見偵查卷第26、49頁）及證人乙○○於本院審理（見本院卷第57頁反面）分別證述在卷，且經
    原審勘驗告訴人住處監視錄影畫面：「被告於當日晚間9 時
    11 分22 秒時，即頭載安全帽步行至丙○○住處前不斷叫囂
    ，且右手一直藏放於背後，嗣被告之前岳母前來勸阻，惟被
    告並未予以理會，且於拉扯中可見被告藏放於背後之右手握
    有長條狀之刀械1 把」，有原審勘驗筆錄可稽（見原審卷第
    46、47頁），並有監視錄影翻拍照片（見偵查卷第61頁至第
    65頁），及檢察官勘驗筆錄（見偵查卷第60頁）可稽。被告
    雖頭戴半罩式安全帽，然有將擋風鏡上推，可清楚辨識被告
    之容貌，亦有上開翻拍照片可稽，此與證人胡小群證述「我
    聽他的聲音就知道是甲○○」（見偵查卷第49頁），證人陳
    秋金證述：「我是聽到聲音才知道被告在告訴人家裡」（見
    本院卷第57頁反面）相符，因之被告於案發當時雖頭戴半罩
    式安全帽，然其並非刻意隱匿其容貌而使人無法辨識，亦足
    認定。
  (三)被告持扣案短刀在告訴人住處前叫囂多時，其間雖經證人胡
    小群、陳秋金多方勸阻，被告仍不願離去，迨被告見告訴人
    自屋內走出並手拿球棒後，被告始衝入屋內與告訴人發生肢
    體衝突等情，已據證人胡小群證述：「晚上21時30分許，我
    的鄰居甲○○在我檳榔攤的門口大吼大叫，因為那時候我在
    店門口營業，我就聽到他在大喊：「丙○○，你給我出來!!
    」，並一直叫囂得很大聲，然後我和他說：「我老公不在家
    ，你趕快回家」，然後他不聽而且預備要衝入我家屋內，之
    後我老公就走出來了，然後我看到他的手一直放在背後，好
    像有拿什麼東西似的，並且戴著全罩式安全帽，之後他就把
    刀子拿出來往我老公身上砍，接著他們扭打起來了」（見偵
    查卷第27頁警詢筆錄）、「當天晚上我不知道發生何事，我
    只看到被告戴著安全帽就在我家門口大喊我先生的名字，叫
    我先生出去，我跟他說我先生不在，我聽他的聲音就知道是
    甲○○，我一直跟他說我先生不在，但被告還是一直往裡面
    走，我們在做生意，也沒有辦法把他趕出去，我後來有看到
    被告有藏一把小武士刀在背後，後來我先生聽到聲音就出來
    ，被告看到我先生就持刀揮砍我先生」等語（見偵查卷第49
    、50頁偵查筆錄），證人乙○○證稱：我有看到告訴人從屋
    內走出來時我有看到，告訴人從冰箱那邊拿了棒球棒，是告
    訴人拿棒球棒先動手打等語（見本院卷第59頁），而參酌卷
    附翻拍照片及原審勘驗筆錄：晚間9 時13分36秒時，丙○○
    上身赤裸，僅著四角褲即由屋內走出迎向被告，並於行至大
    門時，拿起置放於門邊之木棒欲抵抗，而被告見狀即衝向丙○○，並將右手所握之刀械反手砍向丙○○等情（見原審卷
    第47、48頁），依上開證人胡小群、乙○○證詞及卷附翻拍
    照片及原審勘驗筆錄，均顯示被告原係在告訴人住處前騎樓
    叫囂要告訴人出來，係見告訴人由住處走出並拿取置於門前
    之球棒後，被告始衝入與告訴人發生肢體衝突等情，應屬明
    確。換言之，在告訴人未出現前，被告並無持刀進入告訴人
    住處搜尋告訴人之行為，可徵被告辯稱其係因見告訴人拿球
    棒後，始與告訴人發生互毆等語，與事實相符，應可採信。
    告訴人雖證稱被告衝入其屋內時曾大喊「丙○○我要給你死
    」之語（見原審卷第74頁反面），惟查當時在場之證人胡小
    群、乙○○均證述並未聽到被告說「丙○○我要給你死」這
    句話（見偵查卷第50頁，本院卷第57頁），則告訴人上開證
    詞，尚非可逕予採信。
  (四)被告衝入告訴人住處後即與告訴人發生肢體衝突，告訴人因
    此受有傷害等情，除為被告所坦承，並經證人胡小群、乙○○及告訴人證述相符，且依現場監視錄影光碟：晚間9 時13
    分36秒時，丙○○上身赤裸，僅著四角褲即由屋內走出迎向
    被告，並於行至大門時，拿起置放於門邊之木棒欲抵抗，而
    被告見狀即衝向丙○○，並將右手所握之刀械反手砍向丙○○左頸部方向，丙○○順勢將身體右傾且右轉後，即往客廳
    後方逃逸，惟被告旋即追上，並以左手搭住丙○○之左肩，
    右手再持刀往丙○○背部砍下（13分43秒），丙○○繼續往
    客廳後方逃逸，被告再緊追，而胡小群此時雖伸出雙手拉住
    被告握刀之右手，但遭被告甩開，後丙○○雖已離開監視錄
    影鏡頭之範圍而無法得知渠之動作，惟被告仍以右手持刀高
    舉過頭往丙○○方向用力砍下（13分46秒，此時可見被告左
    手已染有血跡）。其後，被告與丙○○於扭打過程中撞破客
    廳後方之隔板，再度進入客廳內，而丙○○雖將被告推倒於
    地，但被告又掙扎起身，並以手持之武士刀砍向丙○○右頸
    部方向1 次（13分55秒），後終因丙○○抱住被告之身體，
    並將被告逼至牆邊，再將其壓制於地上，被告始無法繼續動
    作等情，有原審勘驗筆錄可稽（見原審卷第47頁至第49頁）
    ，而告訴人確受有手指撕裂傷，約2 公分、臉磨損擦傷、上
    臂撕裂傷，約7 公分、小腿挫傷、手磨損擦傷等傷情，有告
    訴人所提行政院衛生署桃園醫院診斷證明書1 紙及照片卷可
    稽（見偵查卷第25、29、30頁）。其中手指、臉部、上臂傷
    害係遭被告以短刀所傷，而小腿、手部磨損之傷害則係與被
    告扭打時所傷，亦據告訴人證述在卷（見原審卷第76頁），
    堪認告訴人上開傷害係因被告持刀為攻擊行為所致，應無疑
    義。被告雖辯稱扣案短刀為藝品刀，並未開鋒，無殺傷力云
    云。惟查，扣案短刀其刀刃長29公分，刀柄長15公分，刀刃
    與刀柄間略有彎曲，刀面略有銹蝕，刀刃以手敲擊沒有堅硬
    的聲音等情，亦據本院勘驗屬實，有勘驗筆錄在卷可稽（見
    本院卷第60頁），被告辯稱扣案短刀無殺傷力云云，並無可
    採。再依上開監視錄影畫面，被告雖有持扣案短刀朝告訴人
    左頸部、背部、右頸部等人體致命部分方向揮砍，然被告係
    手持扣案短刀與告訴人手持球棒互為攻擊（告訴人有持球棒
    朝被告揮擊），且雙方互為揮砍肢體衝突之時間極為短暫（
    依勘驗筆錄記載前後僅19秒），於此瞬間短暫且雙方近距離
    接觸互為揮砍之情況，難認被告有刻意選擇告訴人身體致命
    部位而為揮砍之故意。被告傷害犯行，堪以認定，應予依法
    論科。
四、核被告所為，係犯刑法第277 條第1 項之傷害罪。公訴人雖
    認被告係犯同法第271 條第2 項、第1 項之殺人未遂罪。惟
    按殺人未遂與傷害之區別，本視加害人有無殺意為斷，被害
    人受傷之程度，被害人受傷處所是否為致命部位，及傷痕多
    寡，輕重如何，僅足供認定有無殺意之參考，究不能據為區
    別殺人未遂與傷害之絕對標準，故不能僅因被害人受傷之位
    置係屬人體要害，即認定加害人自始即有殺害被害人之犯意
    （最高法院94年度台上字第6857號判決意旨、18年上字第13
    09號判例、19年上字第718 號判例參照）。公訴人認被告涉
    犯殺人未遂罪，係以被告之供述、證人丙○○、胡小群之證
    述、扣案短刀一把及現場監視錄影畫面等為其主要論據。惟
    查：被告與告訴人前為朋友關係，兩人僅因案發前媒介安排
    工作而生有口角爭執，兩人既前無深仇，近無大恨，以此口
    角爭執，應無引發被告殺害告訴人之動機。再被告於案發時
    係先持刀立於告訴人住處門口叫囂多時（依原審勘驗筆錄自
    9 時11分22秒起至9 時13分36秒，前後2 分14秒），如其原
    有置告訴人於死之犯意，何以抵達告訴人住處時未立時持刀
    進入搜尋告訴人並加以殺害，反於其住處前叫囂長達2 分14
    秒？再告訴人雖稱被告於持刀衝入其住處時曾揚言「丙○○
    我要給你死」之語，然此已為被告所否認，且訊之證人胡小
    群、乙○○則均稱並未聽到被告有說過該話，告訴人上開證
    詞尚難採信。再被告係見告訴人走出並拿取置於門旁之球棒
    後，始持刀衝出屋內，隨即兩人發生近距離之肢體衝突，被
    告雖曾持刀朝告訴人左頸部、背部、右頸部等人體致命部分
    方向揮砍，然雙方互為揮砍肢體衝突之時間極為短暫，於此
    瞬間短暫且近距離接觸之情況下，難認被告有刻意選擇告訴
    人身體致命部位而故為砍殺。縱上事證，本案尚難證明被告
    有殺害告訴人之犯意，公訴人起訴法條尚有違誤，惟被告傷
    害告訴人之事實，已如前述，其基本社會事實既相同，且本
    案已據被害人丙○○於警詢時告訴（見偵查卷第25頁），起
    訴法條應予變更。
五、原審疏未詳查而論處被告殺人未遂，尚有違誤，被告提起上
    訴，否認有殺害告訴人之意，為有理由，應由本院撤銷原判
    決，自為判決。
六、爰審酌被告前於93年間，因殺人未遂案件，經本院判處有期
    徒刑5 年確定，並與另案所犯竊盜案件所處並減得之有期徒
    刑2 月，定應執行刑為有期徒刑5 年1 月確定，甫於97年6
    月9 日假釋出監並付保護管束（於本案未構成累犯），竟於
    假釋期間僅因細故即再持刀傷害告訴人，足證其性格暴戾、
    品行不佳，對社會具有潛在危險性，且並未因前案刑之執行
    而心生警惕，兼衡告訴人所受傷勢尚非重大，及被告迄未與
    告訴人達成和解取得諒解等一切情狀，量處如主文所示之刑
    。扣案短刀1 把，係被告所有並供其犯本案之罪所用之物，
    業據被告供承在卷（見本院卷第38頁），應依刑法第38 條
    第1 項第2 款之規定，宣告沒收之。
據上論所，應依刑事訴訟法第369 條第1 項前段、第364 條、第
300 條、第299 條第1 項前段，刑法第277 條第1 項、第38條第
1 項第2 款，刑法施行法第1 條之1 ，判決如主文。
本案經檢察官王金聰到庭執行職務。
中    華    民    國    99    年    7     月    6     日
                  刑事第十庭審判長法  官  陳榮和
                                  法  官  彭政章
                                  法  官  黃斯偉
以上正本證明與原本無異。
如不服本判決，應於收受送達後10日內向本院提出上訴書狀，其
未敘述上訴之理由者並得於提起上訴後10日內向本院補提理由書
（均須按他造當事人之人數附繕本）「切勿逕送上級法院」。
                                  書記官  王宜玲
中    華    民    國    99    年    7     月    7     日

司法院資訊處製作；財團法人民間司法改革基金會備份。
